【裁判字號】    92,判,983
【裁判日期】    920731
【裁判案由】    遺產稅
【裁判全文】
最  高  行  政  法  院  判  決                    九十二年度判字第九八三號
    上  訴  人  壬○○
                己○○
                癸○○○
                丙○○
                乙○○○
                丁○○
                庚○○
                戊○○
    兼共同送達代收人
                辛○○
    被 上訴 人  財政部臺灣省北區國稅局
    代  表  人  甲○○
右當事人間因遺產稅事件，上訴人對於中華民國九十一年六月十三日臺北高等行政法
院九十年度訴字第四一九一號判決，提起上訴，本院判決如左：
    主  文
上訴駁回。
上訴審訴訟費用由上訴人負擔。
    理  由
一、上訴人之父梁琳龍於民國八十二年六月二十一日死亡，所遺坐落於桃園縣觀音鄉
    ○○段塘尾小段一一○－一地號等五十八筆農地（下稱系爭農地），原經上訴人
    申報主張由上訴人壬○○一人繼承繼續經營農業生產，經被上訴人核定扣除其地
    價全數計新臺幣（下同）二四、一七六、二九六元免徵遺產稅並列管在案。嗣被
    上訴人於列管期間依土地登記簿所載查得系爭農地中坐落於桃園縣新屋鄉○○○
    段下庄子小段五五－一、五六、八一、八二－一、八八、八八－二、一○○、一
    ○六－二、一○六－三、二五九－一地號等十筆土地，業於八十四年七月二十日
    經法院拍賣移轉於他人名下，遂依農業發展條例第三十一條及財政部七十八年八
    月三日臺財稅七八○二○八四八一號函釋規定，就全部免稅農地追繳遺產稅。另
    連同坐落於桃園縣新屋鄉○○○段下庄子小段一○○－一及九八－二三地號等兩
    筆土地因計算錯誤一併更正（減少遺產總額五三二、七九七元），核定遺產總額
    為二七、五四五、六一八元，遺產淨額為二二、八九五、六一八元，應納遺產稅
    額為五、九九五、九一○元。上訴人辛○○、壬○○不服，主張被繼承人梁琳龍
    生前向銀行抵押貸借一○、○○○、○○○元未清償，變更由擔保物提供人即上
    訴人辛○○承擔，應自遺產總額中扣除；另原經核准由上訴人壬○○一人繼承扣
    除地價全數免徵遺產稅之系爭農地，因被繼承人之債務致部分農地遭桃園地方法
    院查封拍賣移轉予第三人，請准依行為時遺產及贈與稅法第十七條第一項第五款
    前段規定，改為多人繼承扣除地價半數免徵遺產稅，申請復查結果，獲准追認被
    繼承人死亡前未償債務一○、○○○、○○○元，變更遺產淨額為一二、八九五
    、六一八元，其餘未獲變更。上訴人辛○○及壬○○仍未甘服，就系爭農地未准
    扣除遺產價值半數及加計行政救濟利息兩項，提起訴願，遭決定駁回，上訴人遂
    就系爭農地未准扣除遺產價值半數部分，提起行政訴訟。
二、上訴人於原審起訴主張略以：依照行為時遺產及贈與稅法第十七條第一項第五款
    之規定，可知符合該項規定情形者，即應自遺產總額中扣除，故課稅機關於核算
    遺產總額時，除繼承人自行主張拋棄該項扣除額外，課稅機關無法逕予排除適用
    。上訴人等主張當事人應有選擇減免稅捐規定之權利，系爭農地得變更為繼承人
    多人繼承，且繼續經營農業生產，應扣除土地價值之半數計徵遺產稅。且農業發
    展條例第三十一條並未規定於追繳應納稅賦時，即不得再適用其他扣除稅額條款
    之規定，為此請求訴願決定及原處分均撤銷。
三、被上訴人則略以：按八十四年一月十三日遺產及贈與稅法修訂前，農業用地由能
    自耕之繼承人一人繼承或承受而繼續經營農業生產者免徵遺產稅，係依農業發展
    條例第三十一條規定辦理，而遺產中之農業用地由繼承人或受遺贈人繼續經營農
    業生產者減半課徵遺產稅之規定，乃於六十二年二月六日公布之遺產及贈與稅法
    第十七條即已明定，二者減免遺產稅之法律依據及列管規定均不相同，不可相提
    並論。本案被繼承人梁琳龍於八十二年六月二十一日死亡，所遺系爭農地由繼承
    人或自耕之繼承人一人繼承，扣除其土地價值之半數或全數，係由上訴人等所擇
    定，上訴人既申請由上訴人壬○○一人繼承繼續經營農業生產，經被上訴人核准
    扣除土地價值全數減免稅捐後，復因違反五年不得移轉管制致遭補稅，始主張改
    按遺產及贈與稅法第十七條第一項第五款前段之減免稅捐規定，有違法理且為取
    巧作法。參照財政部七十八年八月三日臺財稅七八○二○八四八一號函釋規定，
    明確指出本件追繳方式係就全部免稅土地追繳應納稅賦。按財政部為財稅最高主
    管機關，上開函釋與遺產及贈與稅法規定並無牴觸，亦無違背法規有權解釋。另
    參照司法院釋字第四二○號解釋之意旨，本件因違規使用而予補稅，上訴人始主
    張適用其他法令另予減免，如准予減稅，恐助長投機行為，有違課稅公平原則，
    且使課稅處分處於不確定狀態。又依行政程序法第八條之規定，誠實信賴保護原
    則應係徵納雙方所共同遵守，上訴人取巧之主張，應排除於法律信賴保護之外等
    語，資為抗辯。
四、原審斟酌全辯論意旨及調查證據結果，以：上訴人係於八十二年八月二十一日提
    出遺產稅申報書及遺產分割協議書等，申請由繼承人中一人即上訴人壬○○繼承
    五十八筆農業用地，且經被上訴人核定扣除土地價值全數免徵遺產稅並予列管在
    案，上訴人等既於申報遺產稅時，擇定一人繼承全部農地扣除土地價值全數，並
    辦竣土地移轉登記，依土地法第四十三條其登記有絕對效力之規定，自不得再為
    變更數人繼承扣除土地價值半數，上訴人以其有選擇減免稅捐規定之權利，且行
    為時遺產及贈與稅法第十七條第一項第五款並無明文擇定後不得變更之主張，亦
    不足為其有利之認定，是渠所訴，要無可採。綜上所述，被上訴人未准上訴人等
    請求改由多人繼承系爭農地扣除地價半數免徵遺產稅，洵無違誤，訴願決定予以
    維持，亦無不合。因而將訴願決定及原處分（復查決定）均予維持，駁回上訴人
    之訴。
五、本院經核原判決於法並無違誤。上訴意旨仍執前詞並主張本案行為時農業發展條
    例第三十一條之規定，並無在追繳應納稅額時，排斥再擇用其他有利法規之限制
    ，故上訴人主張核課遺產稅時，適用行為時遺產稅法規，應為法之所許。行為時
    八十四年修正前遺產稅法第十七條第一項第五款規定，農業用地由繼承人繼續經
    營農業生產者，扣除其土地價值半數，並未規定繼承人應為一人或多人繼承，始
    能扣除土地價值半數。則縱然嗣後已經不能由一人繼承變更為多人繼承，但被上
    訴人於核定本案遺產淨額仍應扣除其土地價值半數始符規定。原判決謂上訴人不
    得主張扣除繼承土地價值半數，顯然誤解法令，違法判決等語。然查「左列各款
    ，應自遺產總額中扣除，免徵遺產稅：．．．五、遺產中之農業用地，由繼承人
    或受遺贈人，繼續經營農業生產者，扣除其土地價值之半數。但由能自耕之繼承
    人一人繼承，繼續經營農業生產者，扣除其土地價值之全數。」為行為時遺產及
    贈與稅法第十七條第一項第五款所明定。次按「家庭農場之農業用地，其由能自
    耕之繼承人一人繼承或承受，而繼續經營農業生產者，免徵遺產稅或贈與稅，並
    自繼承或承受之年起，免徵田賦十年。但如繼續經營不滿五年者，應追繳應納稅
    賦。」復為行為時農業發展條例第三十一條所規定。另「依農業發展條例第三十
    一條規定免徵遺產稅或贈與稅之案件，其所繼承或承受之農業用地，在其經營農
    業生產不滿五年期間內雖部分面積未繼續經營農業生產，仍應依同條但書之規定
    ，就全部免稅土地追繳應納稅賦。」並經財政部七十八年八月三日台財稅七八○
    二○八四八一號函釋在案。而本件上訴人之父梁琳龍於八十二年六月二十一日死
    亡，所遺下稱系爭農地，經上訴人申報主張由上訴人壬○○一人繼承繼續經營農
    業生產，由被上訴人核定扣除其地價全數計二四、一七六、二九六元免徵遺產稅
    並列管在案。嗣被上訴人於列管期間查得系爭農地其中十筆土地，業於八十四年
    七月二十日移轉於他人名下，遂就全部免稅農地追繳遺產稅。另連其中兩筆土地
    因計算錯誤一併更正，核定遺產總額為二七、五四五、六一八元，遺產淨額為二
    二、八九五、六一八元，應納遺產稅額為五、九九五、九一○元。復查決定另就
    被繼承人梁琳龍生前向銀行抵押貸借一○、○○○、○○○元未清償部分，自遺
    產總額中扣除，變更遺產淨額為一二、八九五、六一八元，應納遺產稅額為二、
    六五六、○八五元，其餘未變更。揆諸前開規定，尚無違誤，訴願決定及原判決
    亦予維持，均無不合。況查原判決已就本件爭點即上訴人主張行為時遺產及贈與
    稅法第十七條第一項第五款並無明文擇定後不得變更，上訴人自有選擇減免稅捐
    規定之權利乙節，為不可採等情。明確詳述其得心證之理由，有如前述。並與前
    開行為時遺產及贈與稅法、農業發展條例等法令規定及函釋意旨要無不合，尚無
    判決不適用法規或適用不當之違法；亦難謂有判決不備理由之違法，縱原審雖有
    未於判決中加以論斷者，惟尚不影響於判決之結果，與所謂判決不備理由之違法
    情形不相當。至於上訴人其餘訴稱各節，乃上訴人以其對法律上見解之歧異，就
    原審取捨證據、認定事實之職權行使，指摘其為不當，均無可採。綜上所述，上
    訴意旨指摘原判決違誤，求予廢棄，難認有理由，應予駁回。
據上論結，本件上訴為無理由，爰依行政訴訟法第二百五十五條第一項、第九十八條
第三項前段、第一百零四條、民事訴訟法第八十五條第一項前段，判決如主文。
中    華    民    國    九十二      年      七        月    三十一      日
                    最 高 行 政 法 院  第 五 庭
                                審 判 長 法  官      徐  樹  海
                                         法  官      廖  宏  明
                                         法  官      黃  合  文
                                         法  官      鄭  淑  貞
                                         法  官      林  茂  權
右  正  本  證  明  與  原  本  無  異
                                         法院書記官  王  褔  瀛
中    華    民    國    九十二      年      七        月    三十一      日


司法院資訊處製作；財團法人民間司法改革基金會備份。
